臺灣高等法院臺南分院刑事判決
109年度上訴字第1176號
上  訴  人  臺灣臺南地方檢察署檢察官
被      告  甲○○


上列上訴人因被告違反毒品危害防制條例案件，不服臺灣臺南地
方法院109年度訴字第627號中華民國109年7月14日第一審判決（
起訴案號：臺灣臺南地方檢察署109年度毒偵字第397號），提起
上訴，本院判決如下：
    主  文
原判決撤銷。
本件公訴不受理。
    理  由
一、公訴意旨略以：被告甲○○基於施用第一級毒品海洛因之犯意
    ，於民國108年12月25日11時25分許回溯72小時內某時，在
    臺南市○市區○○里○○00號住處中，以將海洛因加水後置入針
    筒，注射入人體之方式，施用第一級毒品海洛因1次。嗣於1
    08年12月25日11時25分許，為臺灣臺南地方檢察署（下稱臺
    南地檢署）觀護人通知到場接受採尿送驗，結果呈嗎啡陽性
    反應，始查悉上情。因認被告涉犯毒品危害防制條例第10條
    第1項施用第一級毒品罪嫌等語。
二、按起訴之程序違背規定者，應諭知不受理之判決，並得不經
    言詞辯論為之，刑事訴訟法第303條第1款、第307條分別定
    有明文，且依同法第364條規定，於第二審之審判準用之。
    對於原審諭知不受理之判決上訴時，第二審法院認其為無理
    由而駁回上訴，得不經言詞辯論為之，刑事訴訟法第372條
    亦有明定。次按起訴之程序違背規定，係指檢察官提起公訴
    之訴訟行為於程序上有違法律之規定而言。而提起公訴之訴
    訟行為是否於程序上有違法律規定，原則上，固是以起訴時
    所存在之事項及法律規定為判斷，惟檢察官起訴後始發生之
    情事變更事由，致法院不能為實體審理及判決，亦屬「起訴
    之程序違背規定」（最高法院109年度台上字第3826號判決
    參照）。
三、檢察官上訴意旨略以：
　㈠被告行為後，毒品危害防制條例第20條第3項於109年1月15日
    公布修正，並自同年7月15日起生效。修正前該條項原規定
    「依前項規定為觀察、勒戒或強制戒治執行完畢釋放後，5
    年後再犯第10條之罪者，適用本條前2項之規定。」，修正
    後之條文則為「依前項規定為觀察、勒戒或強制戒治執行完
    畢釋放後，3年後再犯第10條之罪者，適用前2項之規定。」
    ，參照修正立法理由，經比較修正前後之法律，新法係於觀
    察、勒戒或強制戒治執行完畢釋放後，3年後再犯施用毒品
    犯行，即應再行聲請觀察、勒戒或強制戒治，是經新舊法比
    較之結果，應以被告行為後之法律即修正後之毒品危害防制
    條例第20條第3項對被告較為有利。
　㈡被告固於108年間因施用毒品，經臺南地檢署檢察官為緩起訴
    處分確定。然被告前於94年間因施用毒品經裁定送觀察、勒
    戒後，認無繼續施用毒品傾向，於94年7月11日執行完畢釋
    放（下稱初犯），本案係被告於108年12月25日11時25分回
    溯72小時，施用第一級毒品海洛因，係在初犯觀察、勒戒執
    行完畢釋放3年後所犯，該當新修正毒品危害防制條例第20
    條第3項「3年後再犯」之規定，應依新修正毒品危害防制條
    例第20條第3項之規定聲請觀察、勒戒，而本案尚未確定，
    原審不及審酌，致本案因上開修法而生適用法則之違誤。爰
    依刑事訴訟法第344條第1項、第361條規定提起上訴，請撤
    銷原判決，另為適當合法之判決等語。
四、按109年1月15日公布，於公布後6個月即109年7月15日施行
    之毒品危害防制條例第20條第3項所規定之「3年後再犯」，
    係指本次再犯（不論毒品危害防制條例修正前、後）距最近
    一次觀察、勒戒或強制戒治執行完畢釋放已逾3年者，不因
    其間有無犯施用毒品罪經起訴、判刑或執行而受影響，說明
    如下：
　㈠87年5月20日毒品危害防制條例公布施行後之刑事政策，對於
    施用毒品者，已揚棄純粹的犯罪觀，雖強調「除刑不除罪」
    之理念，認為施用毒品者具有「病患性犯人」之特質，惟囿
    於當時戒治及醫療體系均不完整、專業人員欠缺且戒毒知識
    尚有不足，社會大眾仍視施用毒品者為「犯人」而非「病患
    」，暨相關戒毒及事後之追蹤、輔導配套措施亦不完備，其
    刑事政策明顯將施用毒品者偏向「犯人」身分處理，導致監
    獄人滿為患，且施用毒品人口不減反增。為此，戒毒政策不
    得不改弦易轍，開始正視施用毒品者實屬「病患」之特質。
    先於97年新增毒品危害防制條例第24條附命完成戒癮治療緩
    起訴制度，確立「附命完成戒癮治療緩起訴處分」及「觀察
    、勒戒或強制戒治」雙軌治療模式。本次修正施行之毒品危
    害防制條例第20條第3項及第23條第2項，雖僅將原條文之再
    犯期間由「5年」改為「3年」，惟鑑於將施用毒品者監禁於
    監獄內，僅能短期間防止其接觸毒品，因慣用毒品產生之「
    心癮」根本無法根除，並慮及毒品條例施行多年累積之戒毒
    經驗及實效，暨逐步擴充之醫療、戒癮機構、專業人力、社
    區支援系統等資源，尤以本次毒品危害防制條例第24條修正
    ，擴大檢察官對施用毒品者附條件緩起訴處分之範圍，使其
    能視個案具體情形給予適當多元社區處遇（該條修正規定行
    政院尚未定施行日期，但為利法律銜接，亦宜先予因應，最
    高法院109年台上大字第3536號提案意見否定說參照）。本
    次修正後對於施用毒品者之思維，自應與時俱進，擺脫以往
    側重於「犯人」身分之處罰，著重其為「病患」之特質，並
    以「治療」疾病為出發點，重新評價前揭所謂「3年後再犯
    」之意義。
　㈡毒品戒除不易，須經長期且持續之治療，施用毒品者既被視
    為「病患性犯人」，最佳處遇方式即為治療。對於施用毒品
    者之治療方式，有機構外之處遇（如自行赴醫院戒癮、附命
    完成戒癮治療緩起訴處分等），或機構內之觀察、勒戒或強
    制戒治；至對施用毒品者科以刑罰，無非在運用刑罰之一般
    預防功能以嚇阻毒品之施用。監獄為執行場所而非戒癮專責
    機構，針對施用毒品者及其再犯之特性，法務部於106年12
    月5日頒訂之「科學實證之毒品犯處遇模式計畫」，目的即
    是積極引進地區醫療體系之協助，提供毒癮戒治，落實社區
    追蹤輔導及治療之銜接，俾修復創傷、預防再犯。惟刑罰因
    涉及人身自由之基本權，故於施用毒品初犯時皆以傳統之機
    構外或機構內處遇方式治療，如再施用毒品時，始科以刑事
    責任。而當刑罰處遇仍不能有效幫助施用毒品者改善惡習時
    ，即表示無法以此方式發揮治療效果，若繼續施以刑罰只具
    懲罰功能，不僅無法戒除毒癮，更漸趨與社區隔離，有礙其
    復歸社會。基於憲法應保障人民之生存權，及根據每個國民
    生存照顧需要提供基本給付之理念，為協助施用毒品者戒除
    毒癮復歸社會，對於經監獄監禁處遇後仍再犯之施用毒品者
    ，更應恢復以機構內、外之治療，協助其戒除毒癮。此即本
    次修正毒品危害防制條例第20條第3項關於施用毒品者所謂
    「3年後再犯」係何所指之立法真諦。除檢察官優先適用第2
    4條命附條件緩起訴處分處遇（不論幾犯，亦無年限）外，
    對於施用毒品初犯者，應適用第20條第1項、第2項為機構內
    之觀察、勒戒或強制戒治；若於上開機構內處遇執行完畢釋
    放後，於「3年內再犯」者，依第23條第2項規定，應依法追
    訴；倘於「3年後再犯」自應再回歸到傳統醫療體系機構內
    重為觀察、勒戒或強制戒治之治療。是對於戒除毒癮不易者
    ，唯有以機構內、外處遇及刑事制裁等方式交替運用，以期
    能控制或改善其至完全戒除毒癮。
　㈢本次修法對於施用毒品者施以觀察勒戒、強制戒治，或依法
    追訴（或裁定交付審理）之適用範圍，係確立初犯為具「病
    患性犯人」之特質應先經一完整之醫療處置，3年內再犯者
    應依法追訴（或裁定交付審理），3年後再犯則裁定觀察勒
    戒，殆無疑義。但對於3犯以上距最近1次觀察勒戒或強制戒
    治執行完畢釋放後，逾3年者，究應適用同條例第20條第3項
    或第23條第2項處理，本次修法未明確規定，惟基於罪刑法
    定之明確性原則、法文之文義解釋，參諸觀察勒戒等治療處
    置，乃結合醫師、觀護人、社工心理諮商等不同領域之專業
    人員參與之保安處分措施，目的除在戒除施用毒品者身癮、
    心癮之措施外，並企圖重新塑造生活紀律，改變其病態行為
    ，與刑罰之執行並不相同，無法以刑罰補充或替代上開醫療
    處置之特性。從而，3犯以上如距最近1次觀察、勒戒或強制
    戒治執行完畢釋放後，已逾3年者，其間縱經判刑、執行，
    究與觀察勒戒或強制戒治已經完整之治療療程不同，無法補
    充或替代上開之醫療處置，均應再予觀察勒戒之機會，方為
    適法（最高法院109年度台上字第3098、3240號裁判要旨參
    照，109年度台上字第3135、3131、4105號判決亦同此見解
    ）。 　
　㈣綜上，對於毒品危害防制條例第20條第3項及第23條第2項所
    謂「3年後（內）再犯」，自應跳脫以往窠臼，以「3年」為
    期，建立「定期治療」之模式。其規定中所謂「3年後再犯
    」，只要本次再犯（不論修正施行前、後）距最近一次觀察
    、勒戒或強制戒治執行完畢釋放已逾3年者，即該當之，不
    因其間有無犯施用毒品之罪經起訴、判刑或執行而受影響。
    此項結論，並經最高法院大法庭109年度台上大字第3826號
    裁定闡釋明確，已改變最高法院95年度第7次及97年度第5次
    刑事庭會議為統一法律見解所採之決議意旨。
五、次按97年4月30日修正公布之毒品條例第24條第1項（109年1
    月15日公布之新法亦同），已改採觀察、勒戒等處遇與「附
    命緩起訴」並行之雙軌模式，後者並擴及毒品危害防制條例
    第23條第2項（3年內再犯）情形，可見立法者有意在「附命
    緩起訴」程序，對施用第一級、第二級毒品者，採取更為寬
    容之態度。上述二程序其執行方式有別，其間仍有差異。前
    者依毒品危害條例第20條第1項、第2項之規定，視其執行成
    效，由觀察、勒戒，進而強制戒治，循序為之。後者依修正
    前毒品危害防制條例第24條第1項，檢察官得為「附命緩起
    訴」。而依「毒品戒癮治療實施辦法及完成治療認定標準」
    第3條、第7條、第11條規定，「戒癮治療」包括「藥物治療
    、心理治療、社會復健治療」、「戒癮治療之期程以連續1
    年為限」、檢察官為上開緩起訴處分得指定被告應遵行事項
    等。被告同意參加「附命緩起訴」，即應完成「戒癮治療」
    、檢察官指定之應遵行事項至緩起訴期間屆滿乃止。前者與
    後者對照以觀，「附命緩起訴」雖得佐以採尿、對相關規定
    遵守等方式之約制，使被告確實完成「戒癮治療」，但「戒
    癮治療」始為「附命緩起訴」之核心治療方式，並得取代觀
    察、勒戒等處遇，期能完全戒除被告之毒癮。依上揭說明，
    被告在「戒癮治療」完成前，仍難謂得與觀察、勒戒等處遇
    「已執行完畢」等同視之。「附命緩起訴」因已撤銷，被告
    之「戒癮治療」並未完成，自與觀察、勒戒等處遇執行完畢
    有別（最高法院109年台上大字第3536號提案意見否定說參
    照）。 
六、本次毒品危害防制條例修正施行前，已繫屬於法院之施用毒
    品案件，倘符合上揭「3年後再犯」之情形者，因有上開法
    律規定與實務見解改變之情事變更事由，起訴程序即屬違背
    規定，法院應諭知不受理之判決，論述如下：　
  ㈠本次毒品危害防制條例修正，對於施用毒品者強調「治療勝
    於處罰」、「醫療先於司法」之刑事政策，強化觀察、勒戒
    或強制戒治處分、命附條件緩起訴處遇措施與監禁刑罰間之
    交替運用，使之相互輔助補充，剛柔並濟，力助施用毒品者
    重生。又衡酌機構外之命附條件緩起訴處遇相較於機構內之
    觀察、勒戒及強制戒治而言，前者乃結合醫師、觀護人、社
    工心理諮商等不同領域之專業人員參與之治療措施，目的除
    在戒除施用毒品者身癮、心癮外，並使其能經由於機構外之
    社會參與及接觸，重新塑造生活紀律，改變病態行為，以達
    治療「病患性犯人」之效果；相較於後者於勒戒處所、戒治
    處所內之觀察、勒戒或強制戒治而言，仍不失為監禁治療，
    且其管理人員均為監所矯正人員，各處所之資源多寡、專業
    人才比例又不盡相同，未能跳脫「收容」功能大於「戒治」
    之刑罰樣貌。縱為屢犯施用毒品罪之成癮慣犯，倘其本次再
    犯後已自行赴醫療機構為戒癮或替代治療，並顯具成效，無
    論此次距最近一次觀察、勒戒或強制戒治執行完畢釋放是否
    已逾3年，於新修正毒品條例第24條尚未施行前，檢察官仍
    非不得視其個案情形為「附命完成戒癮治療緩起訴處分」，
    毋庸逕向法院聲請觀察、勒戒甚而追訴處罰之必要，俾節省
    有用資源。
  ㈡法院於解釋、適用本次毒品條例上開修正條文時，允宜遵循
    醫療專業及刑事政策，保障施用毒品者為病患性犯人之健康
    權，兼顧保護社會安全及恪遵正當法律程序，確保法治國公
    平法院之具體實現。又本於權力分立原則，法院對檢察官職
    權行使，應予以尊重，雖非謂不得為適度之司法審查，惟對
    於施用毒品者本次所犯如距最近一次觀察、勒戒或強制戒治
    執行完畢釋放後，已逾3年者，檢察官既得本於立法者所賦
    與之職權裁量是否聲請法院裁定觀察、勒戒或為命附條件（
    現行法僅能附命完成戒癮治療）緩起訴處分之多元化處遇，
    即聲請法院裁定機構內之觀察、勒戒並非檢察官所得採取之
    唯一途徑，法院自不能僭越檢察官之職權，逕對施用毒品者
    裁定應予觀察、勒戒或強制戒治。
  ㈢至於本次修正後之毒品危害防制條例第35條之1第2款固然規
    定：「審判中之案件，由法院或少年法院（地方法院少年法
    庭）依修正後規定處理；依修正後規定應為不起訴處分或不
    付審理之裁定者，法院或少年法院（地方法院少年法庭）應
    為免刑之判決或不付審理之裁定」，法文似指明依修正後規
    定檢察官「應」為不起訴處分者，法院即應為免刑之判決；
    亦即法院應為免刑判決之前提，乃在於檢察官依修正後規定
    「應」為不起訴處分之此一要件。然則，依毒品危害防制條
    例規定，檢察官為不起訴處分者，僅限於被告經觀察、勒戒
    或強制戒治執行完畢之情形，但依本次修正之毒品危害防制
    條例，於被告符合「3年後再犯」之情形者，檢察官除得向
    法院聲請對被告為機構內之治療處遇外（即觀察、勒戒或強
    制戒治，並於執畢後為不起訴處分），亦得逕對被告為機構
    外之治療處遇（依現行規定即為附命完成戒癮治療之緩起訴
    處分），是以檢察官依法有其多元化之裁量權，依修正後規
    定，並非僅能向法院聲請裁定觀察、勒戒或強制戒治，檢察
    官亦有可能逕為附命完成戒癮治療之緩起訴處分，即不當然
    有所謂「應」為不起訴處分之情形，自無從得出上開法文所
    稱「（檢察官）依修正後規定『應』為不起訴處分」之前提；
    而此項前提要件既無法成就，自無法進一步引出法院應為免
    刑判決之結論，上揭毒品危害防制條例第35條之1第2款後段
    即無適用之餘地，其理至為灼然。再者，本款之立法說明雖
    謂：「若該等案件於修正施行前已繫屬於法院或少年法院（
    地方法院少年法庭）者，『為求程序之經濟，法院或少年法
    院（地方法院少年法庭）應依修正施行後之規定處理，即應
    依職權為觀察、勒戒或強制戒治之裁定』」等語，似欲透過
    立法說明由法院逕依職權裁定觀察、勒戒或強制戒治，以替
    代第20條第1項、第2項所定應由檢察官提出觀察、勒戒或強
    制戒治之聲請。然此立法說明業已逾越毒品條例第35條之1
    第2款後段之明文範疇，違反法律保留原則，且基於尊重檢
    察官之裁量權，並保障施用毒品者能獲得妥適並完善治療或
    其他有利戒毒途徑處遇之機會，本於合憲性之解釋原則，自
    應由檢察官視個案情形為適當之裁量權行使，當不能僅「為
    求程序之經濟」即可便宜行事，此除紊亂法院與檢察官之體
    制、權責之外，亦剝奪審判中被告於本次修正後接受適當處
    遇之機會，不無差別待遇而有違憲法平等原則之虞。故法院
    自不宜逕依第35條之1第2款後段規定，遽以認定有應為不起
    訴處分之情形，而逕命依職權為觀察、勒戒或強制戒治之裁
    定。
  ㈣綜上所述，本次毒品危害防制條例修正施行前，檢察官已起
    訴繫屬於法院之施用毒品案件，依同條例第35條之1第2款前
    段規定，應逕依修正後規定處理。倘符合上揭「3年後再犯
    」之情形者，依本次修正後之同條例第20條第3項、現行第2
    4條等規定，即應由檢察官基於一次性之整體規劃而重啟治
    療處遇程序，視個案情形，是否適合「觀察、勒戒或強制戒
    治」或給予「附命完成戒癮治療緩起訴處分」之機會，自不
    得追訴處罰；而因有上開法律規定與實務見解改變之情事變
    更事由，檢察官前所為之起訴程序即屬違背規定，法院自應
    諭知不受理之判決（最高法院109年度台上字第3826號判決
    參照）。
七、撤銷改判之理由
  ㈠原審以被告犯施用第一級毒品罪之事證明確，予以論罪科刑
    ，固非無見。惟查，被告前於94年間因施用毒品案件，經依
    臺灣臺南地方法院94年度毒聲字第101號裁定受觀察、勒戒
    處分後，認無繼續施用毒品之傾向，於94年7月11日執行完
    畢釋放，並由臺南地檢署檢察官於94年7月13日以94年度毒
    偵緝字第198號為不起訴處分確定等情，有臺灣高等法院被
    告前案紀錄表及上開不起訴分書（本院卷第51頁）在卷可憑
    。被告其後雖因施用毒品案件經多次判處罪刑確定及執行完
    畢，且於108年間因施用毒品經臺南地檢署檢察官多次以108
    年度毒偵字第142號、108年度營毒偵字第121號、108年度毒
    偵字第1415號、108年度毒偵字第2067、2366、2429號為附
    命戒癮治療之緩起訴處分，然均未完成戒癮治療，附命緩起
    訴經撤銷，亦據臺灣高等法院被告前案紀錄表記載明確，參
    諸前揭說明，被告之戒癮治療並未完成，自與觀察、勒戒等
    處遇執行完畢有別。本案檢察官起訴被告犯施用第一級毒品
    海洛因之行為時間，係於108年12月25日11時25分許回溯72
    小時內某時，距其最近一次觀察、勒戒執行完畢釋放即94年
    7月11日，已逾3年，核屬毒品危害防制條例第20條第3項所
    規定之「3年後再犯」，不因被告於其間曾先後多次因犯施
    用毒品罪，經起訴、判刑或執行完畢而受影響。揆諸前開說
    明，本案於本次毒品危害防制條例修正
　　施行後，應由檢察官重啟處遇程序，不得對被告追訴處罰，
    檢察官前所為之起訴，因上開法律規定與實務見解改變之情
    事變更事由，其程序即屬違背規定，依刑事訴訟法第303條
    第1款規定，自應諭知不受理判決，原審未及適用而逕為被
    告罪刑之宣告（即判決被告施用第一級毒品，累犯，處有期
    徒刑8月），於法容有未合。
  ㈡被告雖未執此上訴，然此為本件程序上先決問題，原判決既
    有此未洽之處，已屬無可維持，自應由本院將原判決撤銷，
    改諭知不受理判決，並不經言詞辯論為之。　　
據上論斷，應依刑事訴訟法第369條第1項前段、第364條、第307
條、第303條第1款，判決如主文。
本案經檢察官郭文俐提起公訴，檢察官廖羽羚提起上訴。
中　　華　　民　　國　　110 　年　　1 　　月　　12　　日
                  刑事第六庭    審判長法　官  張瑛宗
                                      法　官  林坤志
                                      法　官  林逸梅
以上正本證明與原本無異。
如不服本判決應於收受送達後20日內向本院提出上訴書狀，其未
敘述上訴理由者，並得於提起上訴後20日內向本院補提理由書（
均須按他造當事人之人數附繕本）「切勿逕送上級法院」。
                                      書記官  施淑華
中　　華　　民　　國　　110 　年　  1　　月　 12   日